【裁判字號】    99,訴,2054
【裁判日期】    991111
【裁判案由】    塗銷所有權移轉登記
【裁判全文】
臺灣臺中地方法院民事判決              99年度訴字第2054號
原      告  丙○（台灣）商業銀行股份有限公司
法定代理人  丁○○
訴訟代理人  乙○○
被      告  戊○○
            甲○○
上列當事人間請求撤銷贈與行為等事件，本院於民國99年10月28
日言詞辯論終結，判決如下：
    主    文
被告戊○○與被告甲○○就附表所示之土地及建物，於民國九十
八年七月十九日所為贈與之債權行為及於民國九十八年七月二十
九日所為所有權移轉登記之物權行為，均應予撤銷。
被告甲○○應將附表所示土地及建物以贈與為原因，於民國九十
八年七月二十九日所為之所有權移轉登記予以塗銷，並回復登記
與被告戊○○所有。
訴訟費用由被告負擔。
    事實及理由
甲、程序事項：
    被告戊○○經合法通知，未於言詞辯論期日到場，核無民事
    訴訟法第386條各款所列情形，爰依原告之聲請，由其一造
    辯論而為判決。
乙、實體事項：
壹、原告主張：
一、先位主張：原告與美商丙○銀行股份有限公司（下稱丙○銀
    行）依企業併購法申請分割，由原告聲請為承受營業之既存
    銀行。被告戊○○於民國95年12月向原告之前身丙○銀行申
    請個人信用貸款，貸款金額為新台幣（下同）43萬元，並約
    定分期繳納，貸款期間自95年12月11日起至99年12月10 日
    止，約定共分48期，分期償還本息，惟被告戊○○自98年7
    月起即未依約如期繳款，至今仍積欠消費本金178,293元及
    其利息，前揭債務經原告訴請台灣台北地方法院以98年度北
    簡字第36885號判決確定。原告其後欲執行保全程序因而查
    詢被告戊○○名下之不動產時，始發覺被告戊○○已於98
    年7月19日將附表所示之土地及建物（下稱系爭房地）以夫
    妻贈與為登記原因贈與被告甲○○，並於同年7月29日辦畢
    所有權移轉登記，其二人間之無償贈與行為，使被告戊○○
    為債權人總擔保之積極財產減少，顯已侵害原告之債權。原
    告依民法第244條第1項、第4項之規定，請求撤銷之並回復
    登記與被告戊○○。又備位主張：被告間之贈與行為意思表
    示虛偽不實，依民法第87條前段無效，原告依民法第242條
    前段代位被告戊○○請求被告甲○○塗銷所有權移轉登記等
    語。
二、聲明：
（一）先位聲明：如主文第1項及第2項所示。
（二）備位聲明：被告間就系爭房地所為上述夫妻贈與之債權及
      物權行為無效，被告甲○○應將上開所有權移轉登記塗銷
      ，並回復登記與被告戊○○所有。
貳、被告部分：
一、被告甲○○則以：系爭房地係被告甲○○所購買，僅登記時
    以夫妻各二分之一登記，惟不論繳款、分期費用、房屋稅、
    地價稅等，均由被告甲○○繳納，當初登記在戊○○名下，
    只想說這樣會讓戊○○感覺比較好一點。系爭房地原本為被
    告甲○○所有，被告甲○○僅係取回自己之物而已等語，資
    為抗辯。並聲明：駁回原告之訴。
二、被告戊○○未於言詞辯論期日到場，亦未提出書狀為任何聲
    明或陳述。
、本院之判斷：
一、原告主張：被告戊○○於95年12月間向丙○銀行辦理信用貸
    款43萬元，貸款期間自95年12月11日起至99年12月10日止，
    約定分48期，分期償還本息，被告戊○○自98年7月起即未
    依約償還本息，至今仍積欠消費本金178,293元及其利息，
    丙○銀行對被告戊○○之債權已由原告承受，前揭債務經原
    告訴請台灣台北地方法院以98年度北簡字第36885號判決確
    定，原告其後欲執行保全程序因而查詢被告戊○○名下之不
    動產時，始發覺被告戊○○已於98年7月19日將系爭房地贈
    與其夫即被告甲○○，並於同年7月29日完成所有權移轉登
    記等情，業據原告提出個人信用貸款申請書、行政院金融監
    督管理委員會核准函、公司變更登記表為證，並有本院依職
    權向台中市中山地政事務所調取之系爭房地於98年7月29日
    以夫妻贈與為原因，辦理所有權移轉登記之登記申請書、所
    有權贈與移轉契約書、財政部臺灣省中區國稅局贈與稅不計
    入贈與總額證明書等相關文件在卷可證，復為被告甲○○所
    不爭執；被告戊○○經合法通知，未於言詞辯論期日到庭，
    復未提出書狀為任何聲明或陳述，依民事訴訟法第280條第1
    項前段、第3項之規定，視同自認，堪信原告上開主張為真
    實。茲被告甲○○以前揭請詞置辯，是本件應審酌者為：系
    爭房地係被告甲○○所有或被告戊○○所有？如系爭房地為
    被告戊○○所有，被告戊○○將之贈與被告甲○○，是否有
    害於原告之債權？
二、經查：
（一）系爭房地係被告甲○○所有或被告戊○○所有？
      查被告甲○○抗辯：系爭房地係其所購買，不論貸款、房
      屋稅及地價稅等，均由其繳納等語，惟為原告所否認。被
      告甲○○雖提出系爭房地貸款繳納單、地價稅、水費、瓦
      斯費、電費之轉帳繳款帳簿影本等資料為證，惟前揭資料
      尚不足以證明當初購買系爭房地之價金係全部由被告甲○
      ○所支付。其次，不動產物權依法律行為而取得、設定、
      喪失及變更者，非經登記不生效力，民法第758條第1項定
      有明文。縱當初購買系爭房地確係由被告甲○○獨力出資
      ，依一般社會通念，至地政機關登記時將該房地登記為夫
      妻二人所共有，應有贈與之意，被告甲○○買受系爭房地
      時既將之登記在被告戊○○名下，應有贈與系爭房地與被
      告戊○○之意，系爭房地應屬被告戊○○所有。況依土地
      法所為之登記，有絕對之效力，土地法第43條定有明文。
      系爭房地於98年7月29日移轉登記至被告甲○○名下之前
      ，既登記為被告戊○○之名義，依法被告戊○○應屬系爭
      房地之所有人，應無疑義。是被告甲○○前揭抗辯，應非
      可採。
（二）被告戊○○將系爭房地贈與被告甲○○，是否有害於原告
      之債權？
      按債務人所為之無償行為，有害及債權者，債權人得聲請
      法院撤銷之；債權人依第1項或第2項之規定聲請法院撤銷
      時，得並聲請命受益人或轉得人回復原狀。但轉得人於轉
      得時不知有撤銷原因者，不在此限。民法第244條第1項及
      第4項定有明文。查原告主張：被告戊○○將系爭房地贈
      與被告甲○○，使被告戊○○為債權人總擔保之積極財產
      減少，顯已侵害原告之債權等情，此為被告所不爭執。系
      房地係於98年10月間由戊○○以贈與為原因，移轉登記予
      被告甲○○，而被告戊○○98年間，除有薪資所得共230,
      400元外，未有其他財產足以清償其對原告之債務，此有
      本院稅務電子閘門財產所得調件明細表1份在卷可憑。依
      行政院主計處所公布之統計資料，台灣地區98年度平均每
      人月消費支出為17,607元，依此核算，平均每人年消費支
      出為211,284元，是以被告戊○○98年間之現存財產，若
      不計入系爭房地之價值，減去國民年平均消費支出之結果
      ，顯不足以清償其所積欠原告之本金178,293元及其利息
      。而被告戊○○至今仍積欠原告消費本金178,293元及其
      利息，已如前述，是被告戊○○於98年10月間將系爭房地
      贈與被告甲○○，足以導致原告之債權有履行不能或困難
      之情形。準此，被告戊○○既已無資力，復以贈與為原因
      移轉登記系爭房地予被告甲○○之行為，顯然有害及原告
      之債權，原告自得聲請法院撤銷。
三、綜上所述，原告先位之訴依民法第244條第1項及第4項規定
    ，請求判決撤銷被告二人間就系爭房地之贈與行為及所有權
    移轉登記行為，以及命被告甲○○應將系爭房地於前揭時間
    以贈與為原因而為之所有權移轉登記予以塗消，並回復登記
    與被告戊○○所有，為有理由，應予准許。另系爭房地上雖
    有中華民國公務人員住宅及福利委員會之抵押權存在，但該
    抵押權並非必然會遭實行，原告仍有依執行程序獲償之可能
    ，是原告提起本件撤銷之訴仍有實益，併予敘明。
四、原告先位之訴既經准許，無須審酌其備位之訴是否有理由。
    又本件事證已臻明確，兩造其餘攻擊防禦方法及所提證據，
    於判決結果不生影響，爰不一一論列，附此敘明。
肆、一造辯論、訴訟費用負擔之依據：民事訴訟法第385條第1項
    前段、第78條、第85條第1項前段。
中    華    民    國    99    年    11    月    11    日
                  民事第三庭    法  官  黃渙文
正本係照原本作成。
如對本判決上訴，須於判決送達後20日內向本院提出上訴狀。如
委任律師提起上訴者，應一併繳納上訴審裁判費。
中    華    民    國    99    年    11    月    11    日
                                書記官  賴亮蓉
附表：
1.土地：台中市○區○○○段235之5地號土地所有權應有部分10
  ,000分之55。
2.建物：台中市○區○○○段14874建號房屋（即門牌號碼台中
  市○區○○路470巷12號5樓之3）所有權應有部分2分之1。

司法院資訊處製作；財團法人民間司法改革基金會備份。
